【裁判字號】    98,交聲,3284
【裁判日期】    980930
【裁判案由】    交管條例聲異
【裁判全文】
臺灣板橋地方法院交通事件裁定        98年度交聲字第3284號
原處分機關  交通部公路總局臺北區監理所
異  議  人  甲○○
即受處分人
上列受處分人因違反道路交通管理處罰條例案件，對於交通部公
路總局臺北區監理所中華民國98年8 月18日所為之北監自裁字第
裁40－C00000000 號處分（原舉發通知單號：北縣警交大字第C0
0000000 號），聲明異議，本院裁定如下：
    主  文
原處分撤銷。
    理  由
一、原處分以：異議人即受處分人甲○○所有之車號：T2－1787
    號自用小客車，於民國（下同）98年7 月26日14時41分許，
    停放在臺北縣中和市○○路403 號對面之身心障礙專用停車
    格位，但未依規定使用專用停車位識別證（即未依規定將專
    用停車位識別證懸掛或黏貼在汽車擋風玻璃明顯處以供查驗
    ）而違規停車，為執勤之臺北縣政府警察局中和第二分局交
    通分隊員警發現，乃於98年7 月26日填製臺北縣政府警察局
    北縣警交大字第C00000000 號舉發違反道路交通管理事件通
    知單（下稱舉發單）逕行舉發如上違規行為，且依法將上開
    自小客車移置適當處所。異議人依限提出申訴，經原處分機
    關即交通部公路總局臺北區監理所函請舉發機關即臺北縣政
    府警察局中和第二分局再行查證結果，依舉發機關函復本案
    違規逕行舉發過程暨採證照片等所得事證，仍認定異議人有
    前述未依規定使用專用停車位識別證而違規停車之事實，依
    道路交通管理處罰條例第56條第1 項第10款規定，於98年8
    月18日裁處罰鍰新臺幣1,200 元。
二、異議人不服意旨則謂：本件員警填製第C00000000 號舉發單
    舉發其所有之車號：T2－1787號自小客車，有未依規定將身
    心障礙專用停車證放置於明顯處而違規使用身心障礙專用停
    車位之行為，以致遭拖吊並已付新臺幣1,200 元之保管費，
    現檢附上開自小客車之行照暨身心障礙專用停車證（均影本
    ）等資料，證明上開自小客車確實有專用停車證，不應僅因
    其未將該專用停車證放置於該車明顯處，即否定其擁有該證
    之事實，懇請明鑒等語。
三、本院裁定撤銷之理由，茲詳細臚列如下：
(一)、按道路交通管理處罰條例所規定罰鍰、吊扣（銷）駕駛執照
    或汽（機）車牌照等處罰，係交通監理主管機關基於行政機
    關地位，對行為人違反秩序行為之裁罰性行政處分（司法院
    大法官釋字第418 號解釋理由書參照），質言之，此係行政
    機關（交通監理主管機關）就行為人違反該條例規定行政法
    上義務之特定具體事件（交通違規）所為之行政行為，且對
    外直接發生公法上之法律效果。故交通違規裁罰處分，既為
    行政罰之一種，且具有行政處分性質，是以，監理機關對行
    為人之交通違規予以裁罰，應依行政罰法第1 條前段規定適
    用行政罰法。又按違反行政法上義務之行為非出於故意或過
    失者，不予處罰，行政罰法第7 條定有明文。準此，在具體
    行政事件中，行政法上之行為義務人有無因故意或過失而違
    反行政法上義務之行為，其事實應憑證據認定；反之，無證
    據即不得推論行為人已有違反行政法上義務，令其受行政罰
    。
(二)、次按行政罰之裁處程序，依其程序可分不同之階段，有裁處
    前、裁處中及裁處後等不同之程序；裁處前者，為關於行政
    罰立項等有關之程序；裁處中者，泛指立項後，當事人意見
    陳述、聽證、機關調查以及人民綜合性之參與等；裁處後者
    ，則指為處分成立後處分書之送達通知、救濟，以及處分內
    容之具體實現等綜合過程是。而交通違規事件之裁處程序，
    亦應同等視之；就本案所謂裁處中程序者，主要係在違規行
    為人向裁罰機關陳述意見之程序，暨裁罰機關就舉發違規事
    實所應擔負之事證調查作為程序等。再，裁罰機關就交通違
    規事件之調查程序，旨在尋得充足事證，供為確認被舉發之
    違規行為人有無違反行政法上義務事實存在，據此決定是否
    應作出行政裁罰。是以，裁罰機關對於事實之調查，應以發
    現真實為目的，且在調查事實時，其所擔負之究明義務，非
    僅限於使應受處分之相對人受到處罰，亦包括免除該應受處
    分人之責任為其內涵。而裁罰機關於調查時，其方式仍應符
    合正當法律程序，不得恣意侵害人民權利，且不得違背行政
    法上之一般原則，諸如：比例原則是；至調查範圍，雖無其
    一定之限制，惟調查之進行，仍應遵循行政法上之目的原則
    。質言之，裁罰機關在事實調查程序中，應依正當法律程序
    進行各該行政作為；若應予調查者係為當事人或證人，須告
    知其權利、義務，且於調查時，不得逾越該事件暨相應之行
    政裁罰責任範疇。據上說明，交通違規事件之調查程序，裁
    罰機關擔負之究明義務，係為被舉發違規行為人「違反行政
    法上義務事實」存在與否暨其所憑事證，並據此認定責任（
    行政裁罰）之有無，尤以應調查事實及證據，對於被舉發人
    之財產上權利（如：罰鍰處分）或准予在道路上駕駛之資格
    權利（如：記違規點數、吊扣或吊銷駕照之處分）有重大影
    響時，裁罰機關更應詳加調查究明。
(三)、而按公共停車場應保留百分之2 比例做為身心障礙者專用停
    車位，車位未滿50個之公共停車場，至少應保留1 個身心障
    礙者專用停車位。非領有專用停車位識別證明之身心障礙者
    或其家屬，不得違規佔用，身心障礙者權益保障法第48條第
    1 項定有明文【本院按：身心障礙者保護法業於96年7 月11
    日修正公布名稱為「身心障礙者權益保障法」及全文109 條
    ；其中第56條所定有關身心障礙者停車位設置使用事項，固
    於同上時日亦修正公布之，惟該規定係自公布後5 年施行，
    故前開事項，仍應依現行有效之身心障礙者權益保障法第48
    條規定辦理，併此敘明；以下者均同】。又，上揭身心障礙
    者專用停車位識別證明之申請，應依身心障礙者權益保障法
    第48條第2 項授權制定「身心障礙者專用停車位設置管理辦
    法」各該規定辦理。
(四)、承據前述，依身心障礙者專用停車位設置管理辦法第6 條規
    定，身心障礙者本人或同一戶籍之家屬1 人得申請身心障礙
    者專用停車位識別證明（以下簡稱專用停車位識別證明）；
    前項證明包括身心障礙者專用停車位識別證（以下簡稱專用
    停車位識別證），及身心障礙者專用車輛牌照（以下簡稱專
    用牌照），且應就專用停車位識別證或專用牌照擇一申請。
    又，申請核發專用停車位識別證者，得親自、通訊或以委託
    他人當面辦理方式，備齊相關文件，向戶籍所在地社政主管
    機關辦理；前開專用停車位識別證之使用期限最長為5 年，
    期限屆滿前1 個月內申請人應重新申請。上揭管理辦法第7
    條第1 項、第10條第1 項亦分別規定明確。再按專用停車位
    識別證應由身心障礙者本人親自持用或家屬乘載身心障礙者
    本人時持用；前項家屬如未乘載身心障礙者本人時，不得使
    用專用停車位識別證。亦為如上管理辦法第12條第1 項、第
    2 項等定有明文。復按違反前揭管理辦法第12條規定者，經
    警察機關、停車場管理人員或其他執法機關人員查證屬實後
    ，通知社政主管機關註銷該專用停車位識別證，並於3 年內
    不得再行申請核發，前述管理辦法第13條第2 項亦有明定。
    是以，細繹如上各規定，足悉身心障礙專用停車位之使用，
    除停放車輛（包括汽、機車）之使用人合法領得身心障礙者
    專用停車位識別證，以資識別該車輛係專屬為身心障礙者使
    用外，且應由身心障礙者親自持用或經家屬乘載身心障礙者
    本人時持用為其實質要件。質言之，前揭規定之立法目的，
    旨在為身心障礙者之合法權益獲得實質保障，並確保其有平
    等參與社會生活之機會，以防止非身心障礙者僅持其合法領
    得「身心障礙者專用停車位識別證」，即恣意濫用有限之專
    用車位資源（例如身心障礙者之家屬使用車輛未同時乘載身
    心障礙者本人時，仍將該專用停車位識別證置於汽車擋風玻
    璃明顯處或黏貼於機車車首，而任意佔用身心障礙者專用停
    車位）。
(五)、繼按汽車駕駛人停車時，於身心障礙專用停車位違規停車，
    處最高額新臺幣1,200 元之罰鍰，道路交通管理處罰條例第
    56條第1 項第10款、第4 項前段定有明文。究其立法意旨，
    係為落實保障身心障礙者之停車權益，避免不具身心障礙身
    分之人，擅用專為殘障者設置之停車位，因此侵害身心障礙
    者應有之停車權利（立法院公報第89卷第74期院會紀錄，第
    35頁所示「(十一)徐委員中雄、徐委員少萍等32人所提修正第56
    條之說明」項可為參照；見本院卷附之立法院國會圖書館法
    律系統查詢列印本，網址：http://lis.ly.gov.tw/ttscgi/
    lgimg?@897401;0025;0161）。 從而，前揭條款所稱「違規
    停車」，並參酌現行有效之身心障礙者權益保障法第48條第
    1 項後段規定「非領有專用停車位識別識明之身心障礙者或
    其家屬，不得違規佔用」，暨道路交通安全規則第112 條第
    1 項第5 款「在設有殘障者專用標誌處所，非殘障用車不得
    停放」等規定意旨，當係指未領有專用停車位識別證明之身
    心障礙者或其家屬，佔用身心障礙者專用停車位，或並非殘
    障用車而在設有殘障者專用停車標誌處所停車者以言。準此
    ，上開條款所謂「違規停車」，係以處罰真正侵害身心障礙
    者停車權益之違規行為為限（臺灣高等法院97年度交抗字第
    1986號交通事件裁定意旨參照）。至，前揭管理辦法第9 條
    第1 項雖規定，專用停車證必須置於汽車擋風玻璃明顯處或
    黏貼於機車車首，然而，是項規定係為便利查核人員識別該
    車輛有無停放身心障礙者專用停車位權利之方法之一，尚非
    意謂該車輛使用人（或所有人）於身心障礙者專用停車位停
    放車輛時，未將專用停車位識別證置於汽車擋風玻璃明顯處
    供為查核驗證，即屬違規停車。
(六)、查本件異議人甲○○所有之車號：T2－1787號自小客車，於
    98年7 月26日14時41分許，停放在臺北縣中和市○○路403
    號對面之身心障礙專用停車格位，經警填單逕行舉發其有未
    依規定使用專用停車位識別證而違規停車之事實，有98年7
    月26日舉發單、臺北縣政府警察局中和第二分局98年8 月11
    日北縣警中二申字第0980033858號函暨所附受理違反交通管
    理事件被通知人申訴理由查詢表、違規採證照片9 張等事證
    在卷可稽，原處分機關乃因據裁處罰鍰新臺幣1,200 元。
(七)、惟查，異議人甲○○所有之上開自小客車，有向臺北縣政府
    申請身心障礙者專用停車位識別證（編號：0000000000，車
    號：T2－1787，姓名：吳培德），有效期限至103 年3 月4
    日止，業經異議人提出前述自小客車執照、身心障礙者專用
    停車位識別證影本各1 紙附卷（見本院卷）為據。其次，異
    議人為警填單逕行舉發旨述違規時，固有未將該專用停車位
    識別證置於汽車擋風玻璃明顯處情事，以致在場執勤員警無
    法立即查認車號：T2－1787號自小客車是否具有使用專用停
    車位之資格，方予開單告發，然而，依前揭說明，異議人放
    置專用停車位識別證，係供他人或執勤人員辨別使用身心障
    礙者專用停車位者是否為有權使用者之方法之一，至異議人
    是否確有本件員警所稱違規佔用身心障礙者專用停車位之事
    實，除應查察其有無合法領得身心障礙者專用停車位識別證
    ，尚應究明舉發本案違規時，其是否使用上述車輛供為乘載
    身心障礙者本人之實質事項，始足認定異議人如上所為，是
    否該當「於身心障礙專用停車位違規停車」之要件，而令其
    擔負行政裁罰責任。惟綜觀全案事證，異議人所有之如上自
    小客車，是否確依首揭身心障礙者專用停車位設置管理辦法
    相關規定，向社政主管機關申請並合法領得身心障礙者專用
    停車位識別證，暨其為警填單舉發本件違規時，有無使用該
    車乘載身心障礙者本人等重要實質事項，均未見原處分機關
    有何詳細查復並為翔實說明之舉措。綜據前述，異議人有無
    道路交通管理處罰條例第56條第1 項第10款規定之「於身心
    障礙專用停車位違規停車」一節，其事實仍屬有疑而猶待查
    明。原處分機關未察，逕以異議人於旨開時、地，將車輛停
    放在身心障礙專用停車格位時，有未依規定使用專用停車位
    識別證情事，遽認異議人如上所為，即屬道路交通管理處罰
    條例第56條第1 項第10款規定之違規行為，尚屬速斷。
(八)、徵諸前論，原處分機關所為首揭違規裁決，就本案違規事實
    認定之重要實質事項，其所憑事證猶有未足；而對於異議人
    辯陳：伊所有之車號：T2－1787號自小客車有取得身心障礙
    者專用停車位識別證，伊於本案舉發單記載時、地停放車輛
    並無違規等情節，亦非不得查證析明者，自仍應由原處分機
    關為事實調查程序先行確定。蓋因原處分機關就交通違規事
    件所為裁罰，係為典型之限制或剝奪人民權利之行政裁罰處
    分，是其為裁處前，自應克盡其事證調查作為義務並認定違
    規事實，據此決定裁罰責任之具備與否；反之，即有主管機
    關之裁處基礎未盡，依此未盡之基礎所為處分，難謂合法。
    從而，本件自舉發機關函覆原處分機關後，均未見原處分機
    關就如上各事項有再予詳細查究舉措，即逕予作出裁罰，容
    有未洽，原處分難以維持。職此，本件原處分機關所為上開
    交通裁決，既存有前揭疵議，應由本院裁定將原處分撤銷，
    並諭由原處分機關查明後，依法另為妥適處理。
四、據上論斷，應依道路交通案件處理辦法第20條，裁定如主文
    。
中    華    民    國    98    年    9     月    30    日
                        交通法庭法  官  黎錦福
上列正本證明與原本無異。
如不服本裁定，應於裁定送達後5 日內敘明抗告理由，向本院提
出抗告狀。
                                書記官  蔡麗春
中    華    民    國    98    年    9     月    30    日


司法院資訊處製作；財團法人民間司法改革基金會備份。
